【裁判字號】    97,訴,383
【裁判日期】    980224
【裁判案由】    營利事業所得稅
【裁判全文】
臺中高等行政法院判決
                                       97年度訴字第383號
                                     98年2月17日辯論終結
原      告  安信實業股份有限公司
代  表  人  甲○○
訴訟代理人  黃智敏  會計師
被      告  財政部臺灣省中區國稅局
代  表  人  乙○○
訴訟代理人  丙○○
上列當事人間因營利事業所得稅事件，原告不服財政部中華民國
97年8月8日台財訴字第09700250830號訴願決定，提起行政訴訟
，本院判決如下︰
    主  文
原告之訴駁回。
訴訟費用由原告負擔。
    事實及理由
一、事實概要：緣原告民國（下同）92年度營利事業所得稅結算
    申報，原列報出售資產損失新台幣（下同）31,603,754元，
    經被告初查以其中列報出售土地交易損失31,563,885元，未
    有相關證明資料供核，乃否准認列，核定出售資產損失為39
    ,869元。原告不服，申請復查，未獲變更，提起訴願，遭決
    定駁回，遂提起本件行政訴訟。
二、本件原告主張：
  (一)系爭坐落苗栗縣苗栗市○○○段下南勢坑小段716之18、718
    及722地號等3筆土地係原告於79年間購入，投資系爭土地係
    因附近可能有馬場開發帶動周邊土地價格上漲之商機，故將
    系爭農地信託登記於股東李陳美櫻名下，以保全公司資產，
    李陳美櫻提供現金19,300,000元予原告，此有合約可資證明
    ，原告亦如實於財務報表上記載及表明。後因馬場開發計畫
    落空，且發生921地震，山坡地開發之相關法令修改，開發
    受到嚴格限制，價值大幅降低，為減少損失持續擴大，故於
    92年度列報土地交易損失31,563,885元，原告此會計事項已
    於79年記載，並已申報多年，近10年均經稽徵機關核定在案
    ，從未懷疑其真實性，待原告處分系爭土地列報損失，卻懷
    疑其真實性，且原告辛苦找出原始購入合約送核，復查決定
    竟稱「該16份買賣合約書所載買賣標的物及合約金額與系爭
    土地皆不同，無法證明其關聯性」，原告帳列長期投資之土
    地只有1筆，豈會有標的物及合約金額不同，被告又未指明
    那一份合約。訴願決定援引民法第758條規定，認該土地為
    李陳美櫻所有，但系爭土地為農地，依當時法令規定，公司
    購入農地不得登記在公司名下，故登記於具農民身分之李陳
    美櫻名下，謹提供雙方合約信託合約書及原始購入土地合約
    供核。至於被告主張原告所提16份不動產買賣契約書所載土
    地地號並無本案系爭3筆土地，經查係因原會計人員誤植土
    地地號於信託契約，惟每年均以16份不動產買賣契約書向被
    告申報及准予報備，連續核准約10年。
  (二)復查決定稱「92年度以存入保證金帳載金額19,300,000元作
    價出售予李陳美櫻，除與土地成本50,863,885元差異甚大外
    ，亦低於公告土地現值，與一般交易常情有違」，惟土地出
    售價格低於公告現值就與常情有違？被告如認此為關係人交
    易，交易價格異常當依行為時所得稅法第43條之1不合營業
    常規之營利事業，其所得額之調整之規定報財政部核准按營
    業常規予以調整，而非以臆測推斷方式為之。復查決定又稱
    「原告既主張系爭土地因88年921地震發生後價值減損，則
    損失於合併前即已發生，且依財務會計準則第25號公報，企
    業合併其他資產（包括土地）應按估計價值決定其公平價值
    」，惟原告合併真好投資股份有限公司（下稱真好公司）入
    帳基礎確係以帳面價值而非公平價值，在辦理合併登記時，
    主管機關經濟部亦曾質疑，經原告解釋後才予核准，經濟部
    為商業會計法之主管機關，所有財務會計公報亦規定於商業
    會計法中，故其適法性無庸置疑，且就原告所知，大多數上
    市公司合併亦以帳面價值入帳，經濟部及金管會也不曾糾正
    。另真好公司長期投資不只系爭土地，另有萬泰銀行公司之
    股票，原告92年處分萬泰銀行股票之出售資產增益達5千餘
    萬元，如依被告主張應按公平價值入帳，為何此筆長期投資
    不比照辦理，即土地、股票均以公平價值入帳，則原告92年
    出售股票之收益將大幅減少，方符合租稅公平原則。被告應
    就系爭土地原告是否擁有所有權先予裁定，如所有權非原告
    所有即無再討論其他問題之必要等情，並聲明求為判決撤銷
    訴願決定及原處分。
三、被告則以：
  (一)原告係經營鞋類（真皮皮鞋除外）批發業，92年度列報出售
    資產（土地交易）損失31,563,885元，被告原查以其未能證
    明系爭土地確屬該公司所有，且無法提示原始取得成本等相
    關資料供核，及出售價格與一般交易行情有違，乃不予認列
    ，核定出售資產（土地交易）損失0元。原告復查主張其於
    91年間與真好公司合併，其為存續公司，真好公司於79年間
    購買坐落苗栗市○○○段下南勢坑小段716之18、718及722
    地號等3筆土地，因屬農業用地，故借用股東李陳美櫻之自
    耕農名義辦理所有權登記，並提供保證金19,300,000元作為
    擔保，921地震發生後，山坡地開發之相關法令修改，開發
    價值已大幅降低，為減少損失持續擴大，故於92年度依擔保
    之金額轉讓予股東李陳美櫻，而系爭土地原始取得成本為50
    ,863,885元，因已超過規定保存期限10年，當年度相關帳證
    已遺失，惟已提供土地買賣合約書，請重新查核，准予認列
    該筆土地交易損失31,563,885元云云。經被告復查決定以，
    按「不動產物權，依法律行為而取得、設定、喪失及變更者
    ，非經登記不生效力。」為民法第758條所明定，本件依原
    告所提示苗栗市○○○段下南勢坑小段716之18、718及722
    地號等3筆土地之土地登記簿謄本所載，系爭土地為李陳美
    櫻於79年間以買賣方式取得，依我國物權法定主義，不動產
    物權以登記為生效要件，應即認係屬李陳美櫻所有，本件被
    告原查為查核原告主張之真實性，曾於94年12月14日以中區
    國稅一字第0940068022號函請其提供真好公司原始取得系爭
    土地之買賣合約書、付款資金流程證明文件等相關文件供核
    ，原告除主張因已超過規定保存期限10年，當年度相關帳證
    已遺失外，僅提示真好公司85年度資產負債表及會計師查核
    之簽證報告，而依該簽證報告所載：「因農業用地需以自耕
    農名義承購之法令限制，因此借用股東李陳美櫻之名義購買
    系爭土地，惟為確保該公司權益，李陳美櫻提供保證金25,0
    00,000元給公司作為擔保，帳列存入保證金，前項保證金已
    於84、85年度先行退還部分金額，截至85年12月31日餘額為
    19,300,000元。」惟本件如確屬借名登記，原告為確保能主
    張及取回該土地之所有權，自應取得及保存真好公司購買土
    地之相關契約及支付價款文件，作為帳列長期投資50,863,8
    85元之原始憑證，且查系爭土地尚未登記於真好公司名下，
    應屬稅捐稽徵機關管理營利事業會計帳簿憑證辦法第27條規
    定之未結會計事項，自應永久保存相關原始憑證，故原告主
    張已超過規定保存期限，當年度相關帳證已遺失乙節，尚難
    採據，且倘該土地確為原告所有，則92年度以存入保證金帳
    載金額19,300,000元作價出售予李陳美櫻，除與土地成本50
    ,863,885元差異甚大外，亦低於公告土地現值，與一般交易
    常情有違。又原告所提示之16份買賣合約書所載買賣標的物
    及合約金額與系爭土地皆不同，無法證明其關聯性，復查時
    被告再於96年3月22日以中區國稅法一字第0960009176號函
    請原告提示能證明系爭土地確為真好公司購買之證明文件，
    惟無法提示。綜上，原告既無法提示足資證明系爭土地為真
    好公司所有之相關證明文件供核，亦無土地交易之事實，自
    無出售土地損失，原核定出售資產（土地交易）損失0元並
    無不合，應予維持。另原告既主張系爭土地因88年921地震
    發生後價值減損，則損失於合併前即已發生，且依財務會計
    準則第25號公報，企業合併其他資產（包括土地）應按估計
    價值決定其公平價值，查原告於91年9月1日與真好公司等4
    家公司訂立合併契約書，並於92年1月2日向經濟部申請合併
    存續登記，原告為存續公司，嗣於92年1月29日與李陳美櫻
    訂立土地買賣契約書移轉系爭土地，則原告與真好公司等4
    家公司申請合併至系爭土地出售間之時間短暫，土地公告現
    值相當（716之18地號每平方公尺600元、550元，另718及72
    2地號皆為570元），且該期間經濟環境並無重大變動，應可
    合理估計系爭土地合併時之公平價值即應與原告所主張之出
    售價值19,300,000元相當，則縱有損失亦與原告無涉，併予
    敘明。原告不服，提起訴願，除復執與復查相同主張外，另
    主張復查決定對所提供土地買賣合約書16份，未指明無法採
    認之原因，及實務上土地交易成交價低於土地公告現值之情
    形不少，被告認定出售價格與一般交易行情有違，僅屬臆測
    ，另其合併真好公司入帳基礎確係以帳面價值而非公平價值
    ，原核定與事實有違云云。案經訴願決定略以，(一)系爭土地
    坐落苗栗市○○○段下南勢坑小段716之18、718及722地號
    ，登記於李陳美櫻名下，真好公司並未取得所有權登記，原
    告亦未能提供足資證明系爭土地為真好公司所有之帳證及支
    付價款之原始憑證，實難認真好公司有取得系爭資產之事實
    ，進而原告帳載長期投資50,863,885元，核難採據。(二)原告
    於復查時提示之16份土地買賣合約書，其所載買賣標的物買
    賣合約金額總計40,067,189元，核與系爭3筆土地地號及總
    金額50,863,885元皆不同，無法證明其有關聯性。(三)依財務
    會計準則第25號公報，企業合併其他資產（包括土地）應按
    估計價值決定其公平價值，查原告與真好公司等4家公司申
    請合併至系爭土地出售間之時間短暫，土地公告現值相當，
    應可合理估計系爭土地合併時之公平價值，業經被告復查決
    定論明綦詳，原告主張入帳基礎為帳面價值而非公平價值乙
    節，核不足採。
  (二)本件訴訟原告仍為相同主張，惟系爭3筆土地登記於李陳美
    櫻名下，真好公司並未取得所有權登記，原告亦未能提供足
    資證明系爭土地為真好公司所有之帳證及支付價款之原始憑
    證，實難認真好公司有取得系爭資產之事實。原告提示之16
    份土地買賣合約書，其所載買賣標的物與前揭3筆土地不同
    ，買賣合約金額總計40,067,189元，亦與原告所主張之50,8
    63,885元不同，無法證明其有關聯性。另依財務會計準則第
    25號公報，企業合併其他資產（包括土地）應按估計價值決
    定其公平價值，原告與真好公司等4家公司申請合併至系爭
    土地出售間之時間短暫，土地公告現值相當，應可合理估計
    系爭土地合併時之公平價值，即應與原告所主張之出售價值
    19,300,000元相當，則縱有損失亦與原告無涉。另原告主張
    入帳基礎為帳面價值而非公平價值乙節，核與其簽證會計師
    92年4月18日之會計師資本額查核報告補充說明書所載，原
    告與真好公司等合併取得之各項資產、負債之公平市價等於
    其帳面價值不符，是被告否准認列系爭土地交易損失31,563
    ,885元，並無不合，所訴核無可採等語，資為抗辯，並聲明
    求為判決駁回原告之訴。
四、兩造之爭點：原告92年度營利事業所得稅結算申報，原列報
    出售資產損失31,603,754元，經被告初查以其中列報出售土
    地交易損失31,563,885元，未有相關證明資料供核，乃否准
    認列，是否有理。經查：
  (一)按「左列各種所得，免納所得稅．．．十六、個人及營利事
    業出售土地．．．其交易之所得。」、「營利事業所得之計
    算，以其本年度收入總額減除各項成本費用、損失及稅捐後
    之純益額為所得額。」、「依本法第4條第1項第16款第1目
    規定，個人或營利事業出售之財產，其交易所得免稅者，如
    有交易損失，亦不得扣除。」分別為行為時所得稅法第4條
    第1項第16款、第24條第1項及同法施行細則第8條之4所明定
    。次按「出售資產損失：一、資產之未折減餘額大於出售價
    格者，其差額得列為出售資產損失。」為行為時營利事業所
    得稅查核準則（以下簡稱查核準則）第100條第1款所規定。
    又「營利事業之各項會計憑證，除應永久保存或有關未結會
    計事項者外，應於會計年度決算程序辦理終了後，至少保存
    五年。前項會計憑證，於當年度營利事業所得稅結算申報經
    主管稽徵機關調查核定後，除應永久保存或有關未結會計事
    項者外，得報經主管稽徵機關核准後，以縮影機或電子計算
    機磁鼓、磁碟、磁片、磁帶、光碟等媒體將會計憑證按序縮
    影或儲存後依前項規定年限保存，其原始憑證得予銷燬。」
    為稅捐稽徵機關管理營利事業會計帳簿憑證辦法第27條第1
    項、第2項前段所規定。
  (二)本件原告係經營鞋類（真皮皮鞋除外）批發業，92年度營利
    事業所得稅結算申報，原列報出售資產損失31,603,754元，
    被告初查以其中列報出售土地交易損失31,563,885元未能證
    明系爭土地確屬原告所有，且無法提示原始取得成本等相關
    資料供核，又出售價格與一般交易行情有違，乃不予認列，
    核定出售資產損失39,869元。原告不服，循序提起本件訴訟
    ，並為如事實欄所述之主張。
  (三)經查，系爭坐落苗栗縣苗栗市○○○段下南勢坑小段716之
    18、718及722地號等3筆土地，係李陳美櫻於79年間以買賣
    方式取得，並登記為所有權人，有該3筆土地之土地登記簿
    謄本附卷可稽（見原處分卷第203至207頁）。則依民法第75
    8條規定「不動產物權，依法律行為而取得、設定、喪失及
    變更者，非經登記不生效力。」即屬李陳美櫻所有。本件被
    告為查核原告主張之真實性，曾於94年12月14日以中區國稅
    一字第0940068022號函（見原處分卷第169頁）請其提供真
    好公司原始取得系爭土地之買賣合約書、付款資金流程證明
    文件等相關文件供核，原告除主張因已超過規定保存期限10
    年，當年度相關帳證已遺失外，僅提示真好公司85年度資產
    負債表及會計師查核之簽證報告，而依該簽證報告所載：「
    因農業用地需以自耕農名義承購之法令限制，因此借用股東
    李陳美櫻之名義購買系爭土地，惟為確保該公司權益，李陳
    美櫻提供保證金25,000,000元給公司作為擔保，帳列存入保
    證金，前項保證金已於84、85年度先行退還部分金額，截至
    85年12月31日餘額為19,300,000元。」惟本件如確屬借名登
    記，原告為確保能主張及取回該土地之所有權，自應取得及
    保存真好公司購買土地之相關契約及支付價款文件，作為帳
    列長期投資50,863,885元之原始憑證，且查系爭土地尚未登
    記於真好公司名下，應屬稅捐稽徵機關管理營利事業會計帳
    簿憑證辦法第27條規定之未結會計事項，自應續予保存相關
    原始憑證，故原告主張已超過規定保存期限，當年度相關帳
    證已遺失乙節，尚難採據；且倘該土地確為原告所有，則92
    年度以存入保證金帳載金額19,300,000元作價出售予李陳美
    櫻，除與土地成本50,863,885元差異甚大外，亦低於公告土
    地現值，與一般交易常情有違。又原告所提出之16份買賣合
    約書（見本院卷第11至73頁），所載買賣標的物分別為苗栗
    縣苗栗市○○○段南勢坑小段第726-10號，苗栗市○○○段
    下南勢坑小段726-5、716-21、716-57、716-58、716-11、
    716-12、716-14、716-1、716-9、716-52、1、2、3、4、5
    、6、716-41、716-46、716-9、726-11、716-70、716-68、
    716-60、716、716-2、716-3、716-4、716-9、1226、716-
    47、718-1、18、19、20、718-2、719、21、21-1、22、22-
    1、23、23-1、716-51、718-1、718-3、720、721、722-1、
    716-5、716-10號，後龍鎮○○○段31、31-1、31-2、31-3
    、448、453、452、26、448-5號，銅鑼鄉○○○段336-14、
    336-21、335-1、335-4、335-5、335-7、335-12、336-4、
    336-15號等地號土地，買賣合約金額總計40,067,189元，與
    系爭3筆土地地號及總金額50,863,885元皆不同，無法證明
    其有關聯性。復查時被告再於96年3月22日以中區國稅法一
    字第0960009176號函（見原處分卷第200、201頁）請原告提
    示能證明系爭土地確為真好公司購買之證明文件，惟無法提
    示。準此，原告既無法提示足資證明系爭土地為真好公司所
    有之相關證明文件供核，尚難證明其有土地交易之事實，自
    無出售土地損失，原核定出售土地交易損失0元，並無不合
    。次查，原告於91年9月1日與真好公司等4家公司訂立合併
    契約書，並於92年1月2日向經濟部申請合併存續登記，原告
    為存續公司，並經經濟部於92年4月23日核准在案，有公司
    合併契約書及經濟部函附卷可憑（見原處分卷第153至156頁
    ）。縱使系爭土地為真好公司以股東李陳美櫻之名義所購買
    ，原告既主張系爭土地因88年921地震發生後價值減損，則
    損失於合併前即已發生，且依財務會計準則第25號公報，企
    業合併其他資產（包括土地）應按估計價值決定其公平價值
    。嗣於92年1月29日原告與李陳美櫻訂立土地買賣契約書（
    見原處分卷第145至151頁），以19,300,000元作價出售予李
    陳美櫻，則原告與真好公司等4家公司申請合併至系爭土地
    作價出售予李陳美櫻，其相隔時間短暫，土地公告現值相當
    ，且該期間經濟環境並無重大變動，即可合理估計系爭土地
    合併時之公平價值，應與原告所主張之出售價值19,300,000
    元相當，則縱有損失亦與原告無涉。再者，依所得稅法施行
    細則第8條之4規定，個人或營利事業出售土地，其交易所得
    免稅，則原告承受真好公司後，縱有買賣系爭土地之情事，
    其交易所得既規定免稅，如有交易損失，自亦不得列報扣除
    。
  (四)綜上所述，原告上開主張，均不足採。被告否准認列系爭土
    地交易損失31,563,885元，核無違誤，訴願決定予以維持，
    亦無不合。原告起訴論旨請求撤銷，為無理由，應予駁回。
    至兩造其餘主張和舉證，與本件判決之結果無影響，毋庸逐
    一加以論述，附此敘明。
五、據上論結，本件原告之訴為無理由，依行政訴訟法第195條
    第1項後段、第98條第1項前段，判決如主文。
中    華    民    國    98    年     2    月    24    日
                臺中高等行政法院第二庭
                          審判長法  官  胡  國  棟
                                法  官  林  金  本
                                法  官  林  秋  華
以上正本證明與原本無異。
如不服本判決，應於判決送達後20日內向本院提出上訴書狀，其
未表明上訴理由者，應於提起上訴後20日內向本院提出上訴理由
書（須依對造人數附具繕本）；如於本判決宣示或公告後送達前
提起上訴者，應於判決送達後20日內補提上訴理由書（須附繕本
）。未表明上訴理由者，逕以裁定駁回。
中    華    民    國    98    年     3    月     2    日
                                書記官  蔡  宗  融


司法院資訊處製作；財團法人民間司法改革基金會備份。
